【裁判字號】    97,交抗,721
【裁判日期】    971119
【裁判案由】    聲明異議
【裁判全文】
臺灣高等法院高雄分院刑事裁定         97年度交抗字第721號
抗  告  人
即受處分人  永駿豐建設工業股份有限公司
代  表  人  王博明
上列抗告人因違反道路交通管理處罰條例聲明異議案件，不服臺
灣高雄地方法院中華民國97年9 月19日裁定（97年度交聲字第93
9 號），提起抗告，本院裁定如下：
    主  文
抗告駁回。
    理  由
一、原處分意旨略以：抗告人即受處分人永駿豐建設股份有限公
    司僱用之駕駛人王昭凱（其駕駛執照已遭吊扣，吊扣期間民
    國96年11月6 日起至97年11月5 日止），於97年2 月21日16
    時24分許，由王昭凱駕駛抗告人所有之車牌號碼：UY-793號
    自用大貨車，行經高雄縣仁武鄉○○路與水管路口，為高雄
    縣政府交通警察隊警察隊攔檢，而以違反道路交通管理處罰
    條例第21條之1 第1 項第7 款規定逕行掣單舉發抗告人，嗣
    經原處分機關依道路交通管理處罰條例第21條之1 第1 項第
    7 款規定，於97年04月28日以高監自裁字第裁80-NO0000000
    號裁決書裁處異議人罰鍰新臺幣（下同）6 萬元。
二、抗告人於原審異議意旨略以：(一)抗告人在收到前揭裁決書之
    前，不知王昭凱之大貨車駕駛執照已經因酒後駕車之違規而
    遭吊扣，王昭凱每日正常上班，且從未說明此事，抗告人無
    從知悉。(二)王昭凱係酒後騎輕型機車違規，自應吊扣輕型機
    車駕照即可，豈能因王昭凱無輕型機車駕照可供吊扣，而吊
    扣王昭凱之汽車駕照，顯然該吊扣駕駛執照之處分有所違誤
    。直至97年2 月21日王昭凱再度違規後，再認定王昭凱無駕
    駛執照而駕駛大貨車，並對抗告人為前揭處分，顯見原處分
    乃基於前揭錯誤之吊扣駕駛執照行政處分，不符公平正義，
    爰請求撤銷原處分等語。
三、抗告意旨略以：原裁定既認定吊扣駕駛人王昭凱之行政處分
    有違法之處，復認定原處機關可依該違法行政處分對抗告人
    裁罰6 萬元，其論點相互矛盾。又抗告人於收到原處分機關
    之裁罰書後，即已具狀向原處分機關聲明異議，原處分機關
    未依訴願法第14條第1 項、第57條及第58條第3 項規定，將
    必要之關係文件送於訴願管轄機關，致抗告人喪失訴願救濟
    之途，原裁定未察及此，亦有違誤，為此提起抗告云云。
四、按「汽車駕駛人駕駛聯結車、大客車、大貨車，有下列情形
    之一者，汽車所有人及駕駛人各處新臺幣4 萬元以上8 萬元
    以下罰鍰，並當場禁止其駕駛：七、駕駛執照吊扣期間駕車
    。」，道路交通管理處罰條例第21條之1 第1 項第7 款定有
    明文。
五、本院經查：
  (一)本件抗告人所僱用之駕駛人王昭凱於96年10月20日因酒後駕
    駛車牌號碼：JW-820號輕型機車為警查獲，並於96年11月6
    日遭裁處自96年11月6 日起至97年11月5 日止吊扣駕駛執照
    1 年，而仍於駕駛執照吊扣期間即97年2 月21日16時24分，
    駕駛抗告人所有之車牌號碼：UY-793號自用大貨車，行經高
    雄縣仁武鄉○○路與水管路口，經高雄縣交通警察隊警員攔
    檢查獲，並掣單舉發之事實，有高雄市政府交通局高雄區監
    理所96年11月6 日高市交裁字第裁32-BO0000000號裁決書、
    高雄市政府交通局高雄區監理所97年4 月28日高監自裁字第
    裁80-NO0000000號裁決書，高雄市政府警察局96年10月20日
    高市交警字第BO0000000 號舉發通知單、高雄市政府警察局
    高警交字NO0000000 號舉發通知單等在卷可稽，是駕駛人王
    昭凱於本件違規時，其普通大貨車駕駛執照仍在吊扣期間，
    堪予認定。
  (二)抗告人雖以：王昭凱每日正常上班，且從未說明駕駛執照遭
    吊扣之事，抗告人無從知悉等語置辯，惟查：
  1.按道路交通管理處罰條例第21條之1 第4 項規定「汽車所有
    人如已善盡查證駕駛人駕駛執照資格之注意，或縱加以相當
    之注意而仍不免發生違規者，汽車所有人不受本條之處罰。
    」，而該條文之立法目的，乃鑒於大型車輛肇事所生之交通
    事故傷亡情形，多遠較單純小型車或機器腳踏車發生之事故
    嚴重，乃要求駕駛人駕駛該類車輛均必須具有合格之駕駛執
    照，加重違規者之處罰，並對於汽車所有人亦處以相同之罰
    鍰，以促使汽車所有人能善盡其查證管理之責任。而上開種
    類車輛之所有人，對於該等車輛，依法既負有查證駕駛人駕
    駛執照資格之注意義務，基於此一義務，車輛所有人非僅有
    於聘僱之初之選任合格駕駛人之責任，更負有建立駕駛人監
    督機制之管理責任，始能於平日隨時查證、考核所選任之駕
    駛人之駕駛資格，以確保實際駕駛該類車輛之人符合法定之
    駕駛資格，防範事故於未然。又上開條例第21條之1 對於汽
    車駕駛人使用註銷之駕駛執照駕車者，採對汽車駕駛人及汽
    車所有人均處罰之立法例，顯係對於聯結車、大客車、大貨
    車之汽車所有人課以相當之注意義務，而道路交通管理處罰
    條例第92條之1 有「處罰機關裁決職業汽車駕駛人吊扣、吊
    （註）銷駕駛執照時，得應僱主之請求，以書面或其他方式
    通知違規當時所駕駛汽車之所有人」之規定；且交通部已與
    中華電信股份有限公司數據分公司簽訂委託代辦合約，並完
    成「公路監理加值服務系統」建置，以提供僱主查詢所屬駕
    駛人之駕照狀態。抗告人既為使用上開大貨車之業者，對於
    政府有此便民措施，自難諉為不知。據此，本件駕駛人王昭
    凱既為抗告人所僱用，揆諸前開說明，抗告人對所僱用之駕
    駛人之駕駛資格自當善盡考核之注意義務，如至監理處列印
    所僱用司機之駕駛執照資料查核，或依上述方式上網查詢，
    以防止所僱用之駕駛人隱瞞其駕照遭主管機關吊扣、吊（註
    ）銷之情形發生。
  2.查抗告人於原審法院訊問時稱：「（法官問：異議理由？）
    王昭凱96年10月酒後駕車違規，但不應吊扣王昭凱大貨車駕
    照，因為他是騎摩托車。我根本不知道他的大貨車駕照有被
    吊扣，他每天正常上班，也沒有跟我說這件事情。」、「（
    法官問：你有查證王昭凱駕駛執照？）王昭凱在我們公司上
    班好幾年了，王昭凱來應徵司機時我有查證他的駕照，之後
    我們每年都會查證公司的司機有沒有駕照。」、「（法官問
    ：為何沒有查到王昭凱駕照已經被吊扣？）因為我們一年查
    一次，由我僱用的廠長（即司機主管）會去檢查他們的駕照
    。」、「（法官問：是否知悉現在網路上可以方便查詢貨車
    司機駕照以方便管控？）我不知道，我沒有使用電腦。」、
    「（法官問：你沒有請公司的人幫你用電腦查？）我不知道
    有這個辦法。」等語，參以本件駕駛人王昭凱於96年10月20
    日因酒後駕駛車牌號碼：JW-820號輕型機車為警查獲，並於
    96年11月6 日遭裁處自96年11月6 日起至97年11月5 日止吊
    扣駕駛執照1 年，迄97年2 月21日本件違規事實查獲日止，
    已逾3 月，抗告人於該期間內捨棄便捷查詢管道而不查，且
    依其所述，就其所僱用之貨車司機僅有1 年檢查1 次駕駛執
    照之管控措施，除此之外，尚未使用任何查詢方法以查證駕
    駛人之駕駛資格，自有未盡查證駕駛人駕駛資格注意義務之
    疏失。是抗告人前揭所辯，尚難據為免責之事由。
  (三)抗告人雖以：王昭凱係酒後騎輕型機車之違規，自應吊扣輕
    型機車駕照即可，豈能因王昭凱無輕型機車駕照可供吊扣，
    而吊扣王昭凱之汽車駕照，顯然該吊扣駕駛執照之處分有所
    違誤，原處分乃基於此違誤之處分而處以其罰鍰6 萬元，不
    符公平正義等語置辯，惟查：
  1.按汽車駕駛人，駕駛汽車經測試檢定有「酒精濃度超過規定
    標準」情形者，處新臺幣1 萬5 千元以上6 萬元以下罰鍰，
    並當場移置保管其車輛及吊扣其駕駛執照1 年；因而肇事致
    人受傷者，並吊扣其駕駛執照2 年；致人重傷或死亡者，吊
    銷其駕駛執照，並不得再考領，道路交通管理處罰條例第35
    條第1 項第1 款固有明文。然現行道路交通管理處罰條例第
    68條僅規定「汽車駕駛人，因違反本條例及道路交通安全規
    則之規定，受吊銷駕駛執照處分時，吊銷其持有各級車類之
    駕駛執照。」，即未包括「吊扣」之情形。由立法沿革觀之
    ，本條原規定受吊扣駕駛執照處分時，亦須一併吊扣駕駛人
    各級車類之駕駛執照；然於民國94年12月14日修正本條時，
    將「吊扣」部分刪除，其提案修正理由並謂：「原條文將違
    法或違規駕駛人所持有各級車類之駕駛執照一併吊扣或吊銷
    失之過酷，影響人民工作及生活甚鉅，爰修正之。」，足見
    立法者認為「吊扣駕照」之處分僅「吊扣駕駛人違規時所駕
    駛車類之駕駛執照」即可，乃刻意刪除一併吊扣駕駛人持有
    所有車類之駕駛執照規定。故本條例第35條規定所吊扣之駕
    照，應指酒駕遭查獲時所駕駛車輛之駕照，而不得將所持各
    級車輛駕照均予吊扣。據此，駕駛人王昭凱前係酒後駕駛輕
    型機車，依前開說明，自僅得吊扣違規人違規時駕駛之輕型
    機車之駕照，並非當然得吊扣違規人之汽車駕照。故原處分
    機關裁處吊扣違規人汽車駕照，已與前述法律意旨未合。且
    按「行政行為，有多種同樣能達成目的之方法時應選擇對人
    民權益損害最少者，且採取之方法所造成之損害不得與欲達
    成目的之利益顯失均衡。」，行政程序法第7 條第2 款、第
    3 款定有明文。查本件駕駛人前係駕駛輕型機車違規，若其
    汽車駕照亦因而遭吊扣，將造成違規人亦不能駕駛汽車之結
    果，此方法難認係對人民損害最少者。且原處分機關為達成
    限制違規人駕駛輕型機車之目的，乃採取吊扣汽車駕照之方
    法，所造成「違規人喪失繼續駕駛汽車權利」之損害，與欲
    達成目的之利益亦失均衡。蓋立法意旨既僅在禁止違規人於
    吊扣期間內不得駕駛輕型機車，則監理機關應設法使違規人
    於期間內不得考領、駕駛，始符合立法目的及前述行政程序
    法之規定。詎原處分機關逕行吊扣違規人汽車駕照，顯已違
    反行政程序法第7 條所揭示之比例原則。綜上所述，駕駛人
    王昭凱雖有酒後駕駛輕型機車之違規，然原處分機關吊扣汽
    車駕照已有上述違誤，自難認係正確合法之處分。
  2.次按，行政程序法第111 條規範無效之行政處分，其就無效
    行政處分採取「明顯重大理論」，亦即從處分可看出之瑕疵
    ，例如：無權限之機關所為之處分、欠缺證書、處分內容為
    不可能者，始可謂為自始、當然及確定的不生效力；若非無
    效之處分，其效力仍存在，須經原處分機關或其上級機關予
    以撤銷，始溯及的使其失效，同法第117 條、第121 條定有
    明文。查前揭吊扣駕駛人王昭凱駕駛執照之行政處分，客觀
    上並無明顯重大瑕疵，依上開說明，自非行政程序法第111
    條之無效行政處分，堪予認定。
  3.又按，如行政處分確係有效存在，雖內容有不當或違法，而
    在上級官署未依訴願程序撤銷以前，司法機關亦不能否認其
    效力（最高法院52年臺上字第694 號判決參照）。查前揭吊
    扣駕駛人王昭凱駕駛執照之行政處分，固有前述違法之處，
    然前揭吊扣駕駛執照處分未經王昭凱提起異議，並業已執行
    在案，是以前揭吊扣駕駛執照處分仍係有效存在。另經原審
    法院函詢高雄市交通局有無依行政程序法第117 條規定，於
    違法行政處分法定救濟期間經過後，依職權撤銷之適用餘地
    ，該局函覆略以原處分並無違誤，無職權撤銷之適用餘地等
    語，有高雄市政府警察局97年7 月11日高市交裁字第0970
    031994號函暨所附交通部函文在卷可稽，足認前揭吊扣駕駛
    執照之處分仍係有效存在，雖有違法之處，依前揭說明，仍
    不能否認其效力。
  4.從而，據此有效之行政處分，駕駛人王昭凱自不得於駕駛執
    照吊扣期間仍駕駛大貨車，王昭凱仍於97 年2月21日16時24
    分許，駕駛抗告人所有之車牌號碼：UY-793號自用大貨車，
    原處分機關自得依道路交通管理處罰條例第21條之1 第1 項
    第7 款規定，對抗告人處以罰鍰6 萬元。抗告人未能明辨行
    政程序法第111 條無效行政處分及同法117 條得撤銷違法行
    政處分之法律效力之差別，遽認上開論點互有矛盾，尚無可
    採。
  (四)末按「憲法第16條保障人民有訴訟之權，旨在確保人民有依
    法定程序提起訴訟及受公平審判之權利。至於訴訟救濟，究
    應循普通訴訟程序抑依行政訴訟程序為之，則由立法機關依
    職權衡酌訴訟案件之性質及既有訴訟制度之功能等而為設計
    。道路交通管理處罰條例第87條規定，受處分人因交通違規
    事件，不服主管機關所為之處罰，得向管轄地方法院聲明異
    議；不服地方法院對聲明異議所為之裁定，得為抗告，但不
    得再抗告。此項程序，既已給予當事人申辯及提出證據之機
    會，符合正當法律程序，與憲法第16條保障人民訴訟權之意
    旨尚無牴觸。」，大法官會議釋字第418 號解釋著有明文。
    又「是受處分人因交通事件對行政機關處罰而不服者，應由
    普通法院之交通法庭審理，而非如一般行政爭訟事件循訴願
    、再訴願及行政訴訟程序，請求救濟。此係立法機關基於行
    政處分而受影響之權益性質、事件發生之頻率及其終局裁判
    之急迫性以及受理爭訟案件機關之負荷能力等因素之考量，
    進而兼顧案件之特性及既有訴訟制度之功能而為設計。上開
    法條，既給予當事人申辯及提出證據之機會，並由憲法第80
    條所規定之法官斟酌事證而為公平之裁判，顯已符合正當法
    律程序，依本理由書首段所揭示之法理，與憲法第16條保障
    人民訴訟權之意旨尚無牴觸。」（大法官會議釋字第418 號
    解釋文理由書參照）。查抗告人於交通事件對行政機關處罰
    而不服者，既經立法應由普通法院之交通法庭審理，而非如
    一般行政爭訟事件循訴願、再訴願及行政訴訟程序，請求救
    濟，前已述明，抗告人指稱「原處分機關未依訴願法第14
    條第1 項、第57條及第58條第3 項規定，將必要之關係文件
    送於訴願管轄機關，致抗告人喪失訴願救濟之途」，顯有誤
    會。
  (五)綜上所述，本件抗告人既有上開違規事實，原審依道路交通
    管理處罰條例第21條之1 第1 項第7 款、道路交通案件處理
    辦法第19條之規定，裁定駁回抗告人之異議，核無違誤。抗
    告人再執前詞提起抗告，並無理由，應予駁回。
四、據上論結，應依道路交通案件處理辦法第26條，刑事訴訟法
    第412條，裁定如主文。
中    華    民    國    97    年    11    月    19    日
                  刑事第三庭    審判長法  官  周賢銳
                                      法  官  黃仁松
                                      法  官  施柏宏
以上正本證明與原本無異。
本裁定不得再抗告。
中    華    民    國    97    年    11    月    19    日
                                      書記官  白  蘭


司法院資訊處製作；財團法人民間司法改革基金會備份。
